---
title: "Latihan 1 Pertemuan 3"
subtitle: "Pemodelan Distributed Lag: Pangsa Pasar (Y) terhadap Harga (X)"
author: "Muhammad Shira Pramudita - NIM M0401241094"
date: "`r format(Sys.Date(), '%d %B %Y')`"
output:
  html_document:
    toc: true
    toc_float: true
    theme: flatly
    number_sections: true
    df_print: paged
---

```{r setup, include=FALSE}
knitr::opts_chunk$set(echo = TRUE, warning = FALSE, message = FALSE, fig.align = "center")
```

# Pendahuluan

Terdapat data pangsa pasar (*market share*, $Y_t$) suatu produk pasta gigi selama 20 periode beserta harga (*price*, $X_t$) produk tersebut. Tugas ini melakukan **pemodelan distributed lag** dari $Y_t$ terhadap $X_t$, mengikuti alur praktikum: **Model Koyck**, **Regression with Distributed Lag (DLM)**, dan **Model Autoregressive Distributed Lag (ARDL)** — lalu dibandingkan untuk menemukan **model terbaik** berdasarkan akurasi ramalan (MAPE) pada data uji.

# Packages

```{r packages}
suppressPackageStartupMessages({
  library(dLagM)
  library(nardl)
  library(dynlm)
  library(MLmetrics)
  library(lmtest)
  library(car)
})
```

# Data

```{r data}
data <- data.frame(
  t  = 1:20,
  Yt = c(3.63, 4.20, 3.33, 4.54, 2.89, 4.87, 4.90, 5.29, 6.18, 7.20,
         7.25, 6.09, 6.80, 8.65, 8.43, 8.29, 7.18, 7.90, 8.45, 8.23),
  Xt = c(0.97, 0.95, 0.99, 0.91, 0.98, 0.90, 0.89, 0.86, 0.85, 0.82,
         0.79, 0.83, 0.81, 0.77, 0.76, 0.80, 0.83, 0.79, 0.76, 0.78)
)
str(data)
data
```

# Pembagian Data

Mengikuti pola praktikum, data dibagi menjadi **data latih (train)** 15 periode pertama dan **data uji (test)** 5 periode terakhir.

```{r split}
train <- data[1:15, ]
test  <- data[16:20, ]

train.ts <- ts(train)
test.ts  <- ts(test)
data.ts  <- ts(data)
```

**Distributed lag model**: peubah dependen $Y$ dipengaruhi oleh lag dari peubah independen $X$ ($X_{t-1}, X_{t-2}, \dots$).
**Autoregressive model**: peubah dependen $Y$ dipengaruhi oleh lag dirinya sendiri ($Y_{t-1}, Y_{t-2}, \dots$) dan $X$ sekarang ($X_t$).

# Model Koyck

Model Koyck didasarkan pada asumsi bahwa semakin jauh jarak lag peubah independen dari periode sekarang, semakin kecil pengaruhnya terhadap peubah dependen (koefisien menurun secara geometris). Pemodelan dilakukan dengan `dLagM::koyckDlm()`.

```{r koyck}
model.koyck <- koyckDlm(x = train$Xt, y = train$Yt)
summary(model.koyck)
AIC(model.koyck)
BIC(model.koyck)
```

## Peramalan dan Akurasi

```{r koyck-forecast}
fore.koyck <- dLagM::forecast(model = model.koyck, x = test$Xt, h = 5)
fore.koyck
mape.koyck <- MAPE(fore.koyck$forecasts, test$Yt)
mape.koyck
GoF(model.koyck)
```

# Regression with Distributed Lag (DLM)

Pemodelan dilakukan dengan `dLagM::dlm()`, dengan $q$ merupakan panjang lag terbatas.

## Pemodelan (Lag = 2)

```{r dlm-q2}
model.dlm <- dlm(x = train$Xt, y = train$Yt, q = 2)
summary(model.dlm)
AIC(model.dlm)
BIC(model.dlm)
```

## Peramalan dan Akurasi

```{r dlm-q2-forecast}
fore.dlm <- dLagM::forecast(model = model.dlm, x = test$Xt, h = 5)
fore.dlm
mape.dlm <- MAPE(fore.dlm$forecasts, test$Yt)
mape.dlm
```

## Lag Optimum

Penentuan panjang lag optimum menggunakan `finiteDLMauto()` berdasarkan kriteria AIC.

```{r dlm-auto}
finiteDLMauto(formula = Yt ~ Xt, data = data.frame(train), q.min = 1, q.max = 8,
              model.type = "dlm", error.type = "AIC", trace = TRUE)
```

Berdasarkan output tersebut (mengabaikan $q=7,8$ yang degenerate karena kehabisan derajat bebas), **lag optimum didapatkan ketika $q=6$** (AIC terkecil = -4.064). Selanjutnya dilakukan pemodelan untuk $q=6$.

```{r dlm-q6}
model.dlm2 <- dlm(x = train$Xt, y = train$Yt, q = 6)
summary(model.dlm2)
AIC(model.dlm2)
BIC(model.dlm2)
```

## Peramalan dan Akurasi

```{r dlm-q6-forecast}
fore.dlm2 <- dLagM::forecast(model = model.dlm2, x = test$Xt, h = 5)
mape.dlm2 <- MAPE(fore.dlm2$forecasts, test$Yt)
mape.dlm2
GoF(model.dlm2)
```

# Model Autoregressive Distributed Lag (ARDL)

Pemodelan dilakukan dengan `dLagM::ardlDlm()`, berordo $(p, q)$.

```{r ardl}
model.ardl <- ardlDlm(formula = Yt ~ Xt, data = train, p = 1, q = 1)
summary(model.ardl)
AIC(model.ardl)
BIC(model.ardl)
```

## Peramalan dan Akurasi

```{r ardl-forecast}
fore.ardl <- dLagM::forecast(model = model.ardl, x = test$Xt, h = 5)
fore.ardl
mape.ardl <- MAPE(fore.ardl$forecasts, test$Yt)
mape.ardl
GoF(model.ardl)
```

## Lag Optimum

Penentuan orde $(p,q)$ optimum menggunakan `ardlBoundOrders()`.

```{r ardl-auto}
model.ardl.opt <- ardlBoundOrders(data = data.frame(data), ic = "AIC", formula = Yt ~ Xt)
model.ardl.opt

min_p <- c()
for (i in 1:6) { min_p[i] <- min(model.ardl.opt$Stat.table[[i]], na.rm = TRUE) }
q_opt <- which(min_p == min(min_p, na.rm = TRUE))
p_opt <- which(model.ardl.opt$Stat.table[[q_opt]] == min(model.ardl.opt$Stat.table[[q_opt]], na.rm = TRUE))
data.frame(q_optimum = q_opt, p_optimum = p_opt, AIC = model.ardl.opt$min.Stat)
```

AIC menyarankan $(p,q)$ yang cukup besar relatif terhadap ukuran sampel (derajat bebas tersisa sangat sedikit / degenerate), sehingga kombinasi ini **tidak digunakan** untuk model final — konsisten dengan praktik pada modul, model ARDL $(p=1, q=1)$ di atas tetap dipakai sebagai representasi model autoregressive untuk perbandingan.

# Pemodelan DLM & ARDL dengan Library `dynlm`

Sebagai pembanding, model yang sama dibangun ulang dengan `dynlm` dan operator lag `L()`, untuk memudahkan uji diagnostik lanjutan.

```{r dynlm}
cons_lm1 <- dynlm(Yt ~ Xt + L(Xt), data = train.ts)              # setara dlm q=1
cons_lm2 <- dynlm(Yt ~ Xt + L(Yt), data = train.ts)               # setara ardl p=1 q=0
cons_lm3 <- dynlm(Yt ~ Xt + L(Xt) + L(Yt), data = train.ts)       # setara ardl p=1 q=1
cons_lm4 <- dynlm(Yt ~ Xt + L(Xt) + L(Xt, 2), data = train.ts)    # setara dlm q=2

summary(cons_lm1)
summary(cons_lm2)
summary(cons_lm3)
summary(cons_lm4)
```

## SSE (Deviance)

```{r sse}
deviance(cons_lm1)
deviance(cons_lm2)
deviance(cons_lm3)
deviance(cons_lm4)
```

Semakin kecil SSE, semakin baik model menyesuaikan data.

## Uji Encompassing

```{r encomp}
encomptest(cons_lm1, cons_lm2)
```

## Uji Autokorelasi Residual (Durbin-Watson)

```{r dw}
dwtest(cons_lm1)
dwtest(cons_lm2)
dwtest(cons_lm3)
dwtest(cons_lm4)
```

## Uji Heteroskedastisitas (Breusch-Pagan)

```{r bp}
bptest(cons_lm1)
bptest(cons_lm2)
bptest(cons_lm3)
bptest(cons_lm4)
```

Jika p-value > 0.05 → tidak ada heteroskedastisitas; jika p-value $\le$ 0.05 → ada heteroskedastisitas.

## Uji Normalitas Sisaan (Shapiro-Wilk)

$H_0$: Residual berdistribusi normal. $H_1$: Residual tidak berdistribusi normal.

```{r shapiro}
shapiro.test(residuals(cons_lm1))
shapiro.test(residuals(cons_lm2))
shapiro.test(residuals(cons_lm3))
shapiro.test(residuals(cons_lm4))
```

Seluruh model (`cons_lm1` s.d. `cons_lm4`) tidak menunjukkan pelanggaran autokorelasi, heteroskedastisitas, maupun normalitas sisaan yang signifikan (p-value semuanya > 0.05).

# Perbandingan Model & Model Terbaik

```{r perbandingan}
akurasi <- matrix(c(mape.koyck, mape.dlm, mape.dlm2, mape.ardl))
row.names(akurasi) <- c("Koyck", "DLM (q=2)", "DLM (q=6, optimum)", "Autoregressive (ARDL p=1,q=1)")
colnames(akurasi) <- c("MAPE")
akurasi
```

```{r best-model, echo=FALSE}
best_name <- rownames(akurasi)[which.min(akurasi[, 1])]
```

Berdasarkan nilai **MAPE** pada data uji, model paling optimum adalah **`r best_name`** karena memiliki nilai MAPE terkecil.

## Plot Perbandingan Ramalan

```{r plot-compare, fig.width=8, fig.height=5}
plot(test$Xt, test$Yt, type = "b", col = "black", ylim = range(c(test$Yt, fore.koyck$forecasts, fore.dlm$forecasts, fore.dlm2$forecasts, fore.ardl$forecasts)),
     xlab = "Price (data uji)", ylab = "Market Share", main = "Perbandingan Ramalan vs Aktual")
points(test$Xt, fore.koyck$forecasts, col = "red"); lines(test$Xt, fore.koyck$forecasts, col = "red")
points(test$Xt, fore.dlm$forecasts, col = "blue"); lines(test$Xt, fore.dlm$forecasts, col = "blue")
points(test$Xt, fore.dlm2$forecasts, col = "orange"); lines(test$Xt, fore.dlm2$forecasts, col = "orange")
points(test$Xt, fore.ardl$forecasts, col = "green"); lines(test$Xt, fore.ardl$forecasts, col = "green")
legend("topright", c("Aktual", "Koyck", "DLM (q=2)", "DLM (q=6)", "Autoregressive"),
       lty = 1, col = c("black", "red", "blue", "orange", "green"), cex = 0.8)
```

# Kesimpulan

```{r final-coef, echo=FALSE}
cf <- coef(model.koyck)
```

Model terbaik adalah **Model Koyck**, dengan persamaan dugaan:

$$\hat{Y}_t = `r round(cf[1],3)` `r sprintf("%+.3f", cf[3])` X_t `r sprintf("%+.3f", cf[2])` Y_{t-1}$$

**Interpretasi:**

- **Dampak jangka pendek** ($\beta_0 = `r round(cf[3],3)`$): kenaikan harga sebesar 1 satuan pada periode ini diasosiasikan dengan penurunan pangsa pasar sebesar `r round(abs(cf[3]),3)` satuan pada periode yang sama.
- **Koefisien $Y_{t-1}$** ($C = `r round(cf[2],3)`$): sekitar `r round(cf[2]*100,1)`% dari efek pangsa pasar periode lalu masih terbawa dan memengaruhi pangsa pasar periode ini.
- **Dampak jangka panjang** (*long-run multiplier*):
$$\frac{\beta_0}{1-C} = \frac{`r round(cf[3],3)`}{1-`r round(cf[2],3)`} = `r round(cf[3]/(1-cf[2]),3)`$$
Jika penurunan harga sebesar 1 satuan dipertahankan terus-menerus, total kenaikan pangsa pasar secara akumulatif dalam jangka panjang adalah sekitar `r round(abs(cf[3]/(1-cf[2])),3)` satuan.
- Model Koyck menghasilkan **MAPE terkecil** (`r round(mape.koyck,4)`) dibandingkan DLM ($q=2$: `r round(mape.dlm,4)`; $q=6$: `r round(mape.dlm2,4)`) maupun ARDL($1,1$) (`r round(mape.ardl,4)`) pada data uji, sehingga dipilih sebagai **model distributed lag terbaik** untuk data pangsa pasar terhadap harga ini. Perlu dicatat bahwa koefisien individual pada model Koyck ini tidak signifikan secara statistik (uji-t), kemungkinan karena tingginya korelasi antara $X_t$ dan $Y_{t-1}$ (multikolinearitas) akibat kedua peubah sama-sama bertren monoton sepanjang waktu — namun demikian, performa ramalan model ini pada data uji tetap yang terbaik di antara kandidat yang dibandingkan.
