---
title: "Tugas Praktikum: Pemodelan Regresi Deret Waktu"
subtitle: "Autokorelasi Sisaan (Plot Sisaan & Durbin-Watson) dan Penanganannya (Cochrane-Orcutt)"
author: "Muhammad Shira Pramudita - M0401241094"
date: "`r format(Sys.Date(), '%d %B %Y')`"
output:
  html_document:
    toc: true
    toc_float: true
    theme: flatly
    number_sections: true
    df_print: paged
---

```{r setup, include=FALSE}
knitr::opts_chunk$set(echo = TRUE, warning = FALSE, message = FALSE, fig.align = "center")
suppressPackageStartupMessages(library(lmtest))
```

# Pendahuluan

Laporan ini melakukan **pemodelan regresi deret waktu** terhadap dua gugus data:

1. **Market Share terhadap Price** (20 periode)
2. **Sales terhadap Advertising** (tahun 1975–2014, 40 observasi)

Untuk setiap model, dilakukan:

- Pendugaan model regresi linear sederhana (OLS)
- Pemeriksaan autokorelasi sisaan melalui **plot sisaan** dan **uji Durbin-Watson**
- Jika terdapat autokorelasi, dilakukan penanganan dengan **metode Cochrane-Orcutt**

# Fungsi Cochrane-Orcutt (Manual, Iteratif)

Metode Cochrane-Orcutt menduga koefisien autokorelasi $\rho$ dari sisaan OLS, lalu mentransformasi data:

$$Y_t^* = Y_t - \rho Y_{t-1} \qquad X_t^* = X_t - \rho X_{t-1}$$

kemudian meregresikan $Y_t^*$ terhadap $X_t^*$. Proses ini diulang (iteratif) hingga $\rho$ konvergen.

```{r co-function}
cochrane_orcutt <- function(y, x, tol = 1e-6, max_iter = 50) {
  n <- length(y)
  rho <- 0
  for (iter in 1:max_iter) {
    y_star <- y[2:n] - rho * y[1:(n - 1)]
    x_star <- x[2:n] - rho * x[1:(n - 1)]
    fit_star <- lm(y_star ~ x_star)
    b0_star <- coef(fit_star)[1]
    b1_star <- coef(fit_star)[2]
    b0 <- b0_star / (1 - rho)
    b1 <- b1_star

    resid_orig <- y - (b0 + b1 * x)
    rho_new <- sum(resid_orig[2:n] * resid_orig[1:(n - 1)]) /
      sum(resid_orig[1:(n - 1)]^2)

    if (abs(rho_new - rho) < tol) {
      rho <- rho_new
      break
    }
    rho <- rho_new
  }
  list(rho = rho, b0 = b0, b1 = b1, iterations = iter,
       fit_star = fit_star, y_star = y_star, x_star = x_star)
}
```

# Dataset 1: Market Share vs Price

## Data

```{r data1}
data1 <- data.frame(
  Period = 1:20,
  MarketShare = c(3.63, 4.20, 3.33, 4.54, 2.89, 4.87, 4.90, 5.29, 6.18, 7.20,
                  7.25, 6.09, 6.80, 8.65, 8.43, 8.29, 7.18, 7.90, 8.45, 8.23),
  Price = c(0.97, 0.95, 0.99, 0.91, 0.98, 0.90, 0.89, 0.86, 0.85, 0.82,
            0.79, 0.83, 0.81, 0.77, 0.76, 0.80, 0.83, 0.79, 0.76, 0.78)
)
data1
```

## Model Regresi Awal (OLS)

```{r model1}
fit1 <- lm(MarketShare ~ Price, data = data1)
summary(fit1)
```

Model dugaan: **MarketShare = `r round(coef(fit1)[1],3)` + (`r round(coef(fit1)[2],3)`) x Price**

## Pemeriksaan Autokorelasi Sisaan

### Plot Sisaan

```{r plot-resid1, fig.width=9, fig.height=4.5}
par(mfrow = c(1, 2))
plot(data1$Period, resid(fit1), type = "o", pch = 16, col = "steelblue",
     xlab = "Periode", ylab = "Sisaan", main = "Sisaan vs Waktu")
abline(h = 0, col = "red", lty = 2)
plot(fitted(fit1), resid(fit1), pch = 16, col = "steelblue",
     xlab = "Nilai Dugaan", ylab = "Sisaan", main = "Sisaan vs Fitted")
abline(h = 0, col = "red", lty = 2)
```

Plot sisaan terhadap waktu menunjukkan pola bergelombang (tidak acak di sekitar nol) — indikasi awal adanya autokorelasi.

### Uji Durbin-Watson

```{r dw1}
dw1 <- dwtest(fit1)
dw1
```

`r if (dw1$p.value < 0.05) "Karena **p-value < 0.05**, maka **tolak H0** -> terdapat autokorelasi positif pada sisaan." else "Karena **p-value >= 0.05**, maka **gagal tolak H0** -> tidak ada autokorelasi signifikan."`

## Penanganan Autokorelasi: Cochrane-Orcutt

```{r co1, eval=(dw1$p.value < 0.05)}
co1 <- cochrane_orcutt(data1$MarketShare, data1$Price)
cat("Rho terestimasi   :", round(co1$rho, 5), "\n")
cat("Jumlah iterasi     :", co1$iterations, "\n")
cat("Intercept baru (b0):", round(co1$b0, 5), "\n")
cat("Slope baru (b1)    :", round(co1$b1, 5), "\n")

summary(co1$fit_star)
```

Model setelah koreksi: **MarketShare = `r round(co1$b0,3)` + (`r round(co1$b1,3)`) x Price**, dengan $\rho$ = `r round(co1$rho,4)`.

### Plot Sisaan Setelah Koreksi

```{r plot-resid1-co, fig.width=9, fig.height=4.5, eval=(dw1$p.value < 0.05)}
par(mfrow = c(1, 2))
plot(seq_along(co1$y_star), resid(co1$fit_star), type = "o", pch = 16, col = "darkgreen",
     xlab = "Periode (t=2..n)", ylab = "Sisaan", main = "Sisaan vs Waktu (setelah CO)")
abline(h = 0, col = "red", lty = 2)
plot(fitted(co1$fit_star), resid(co1$fit_star), pch = 16, col = "darkgreen",
     xlab = "Nilai Dugaan", ylab = "Sisaan", main = "Sisaan vs Fitted (setelah CO)")
abline(h = 0, col = "red", lty = 2)
```

### Uji Durbin-Watson Setelah Koreksi

```{r dw1-co, eval=(dw1$p.value < 0.05)}
dw1_co <- dwtest(co1$fit_star)
dw1_co
```

`r if (exists("dw1_co")) { if (dw1_co$p.value < 0.05) "**Masih terdapat autokorelasi** setelah koreksi." else "**Autokorelasi sisaan sudah teratasi** setelah koreksi Cochrane-Orcutt." } else ""`

---

# Dataset 2: Sales vs Advertising

## Data

```{r data2}
data2 <- data.frame(
  Year = 1975:2014,
  Sales = c(11.7, 12.0, 12.3, 12.8, 13.1, 13.6, 13.9, 14.4, 14.7, 15.3,
            15.5, 15.8, 16.1, 16.6, 16.9, 16.7, 16.9, 17.4, 17.6, 17.9,
            18.0, 17.9, 18.0, 18.2, 18.2, 18.3, 18.6, 19.2, 19.3, 19.5,
            19.2, 19.3, 19.5, 20.0, 20.0, 19.9, 19.8, 19.9, 20.2, 21.0),
  Advertising = c(9.4, 9.6, 10, 10.4, 10.8, 10.9, 11.7, 12.2, 12.5, 12.9,
                  13.0, 13.2, 13.8, 14.2, 14.6, 14.4, 15.0, 15.4, 15.7, 15.9,
                  15.9, 16.0, 16.3, 16.2, 16.8, 17.3, 17.6, 18.1, 18.3, 18.5,
                  18.7, 18.9, 19.2, 20.0, 20.0, 20.3, 20.4, 21.0, 21.5, 22.1)
)
data2
```

## Model Regresi Awal (OLS)

```{r model2}
fit2 <- lm(Sales ~ Advertising, data = data2)
summary(fit2)
```

Model dugaan: **Sales = `r round(coef(fit2)[1],3)` + (`r round(coef(fit2)[2],3)`) x Advertising**

## Pemeriksaan Autokorelasi Sisaan

### Plot Sisaan

```{r plot-resid2, fig.width=9, fig.height=4.5}
par(mfrow = c(1, 2))
plot(data2$Year, resid(fit2), type = "o", pch = 16, col = "steelblue",
     xlab = "Tahun", ylab = "Sisaan", main = "Sisaan vs Waktu")
abline(h = 0, col = "red", lty = 2)
plot(fitted(fit2), resid(fit2), pch = 16, col = "steelblue",
     xlab = "Nilai Dugaan", ylab = "Sisaan", main = "Sisaan vs Fitted")
abline(h = 0, col = "red", lty = 2)
```

Sisaan bergerak sangat mulus (naik-turun berkelanjutan, bukan acak) — indikasi kuat adanya autokorelasi positif, wajar karena data tahunan yang trending.

### Uji Durbin-Watson

```{r dw2}
dw2 <- dwtest(fit2)
dw2
```

`r if (dw2$p.value < 0.05) "Karena **p-value < 0.05**, maka **tolak H0** -> terdapat autokorelasi positif pada sisaan." else "Karena **p-value >= 0.05**, maka **gagal tolak H0** -> tidak ada autokorelasi signifikan."`

## Penanganan Autokorelasi: Cochrane-Orcutt

```{r co2, eval=(dw2$p.value < 0.05)}
co2 <- cochrane_orcutt(data2$Sales, data2$Advertising)
cat("Rho terestimasi   :", round(co2$rho, 5), "\n")
cat("Jumlah iterasi     :", co2$iterations, "\n")
cat("Intercept baru (b0):", round(co2$b0, 5), "\n")
cat("Slope baru (b1)    :", round(co2$b1, 5), "\n")

summary(co2$fit_star)
```

Model setelah koreksi: **Sales = `r round(co2$b0,3)` + (`r round(co2$b1,3)`) x Advertising**, dengan $\rho$ = `r round(co2$rho,4)`.

### Plot Sisaan Setelah Koreksi

```{r plot-resid2-co, fig.width=9, fig.height=4.5, eval=(dw2$p.value < 0.05)}
par(mfrow = c(1, 2))
plot(seq_along(co2$y_star), resid(co2$fit_star), type = "o", pch = 16, col = "darkgreen",
     xlab = "Periode (t=2..n)", ylab = "Sisaan", main = "Sisaan vs Waktu (setelah CO)")
abline(h = 0, col = "red", lty = 2)
plot(fitted(co2$fit_star), resid(co2$fit_star), pch = 16, col = "darkgreen",
     xlab = "Nilai Dugaan", ylab = "Sisaan", main = "Sisaan vs Fitted (setelah CO)")
abline(h = 0, col = "red", lty = 2)
```

### Uji Durbin-Watson Setelah Koreksi

```{r dw2-co, eval=(dw2$p.value < 0.05)}
dw2_co <- dwtest(co2$fit_star)
dw2_co
```

`r if (exists("dw2_co")) { if (dw2_co$p.value < 0.05) "**Masih terdapat autokorelasi** setelah koreksi." else "**Autokorelasi sisaan sudah teratasi** setelah koreksi Cochrane-Orcutt." } else ""`

---

# Kesimpulan

```{r kesimpulan, results='asis', echo=FALSE}
summarize_result <- function(name, fit, dw, co = NULL, dw_co = NULL) {
  cat("### ", name, "\n\n", sep = "")
  cat("- Model awal: DW = ", round(dw$statistic, 3),
      ", p-value = ", format.pval(dw$p.value, digits = 4),
      ifelse(dw$p.value < 0.05, " -> **ada autokorelasi**.", " -> tidak ada autokorelasi."), "\n", sep = "")
  if (!is.null(co)) {
    cat("- Setelah Cochrane-Orcutt ($\\rho$ = ", round(co$rho, 4), "): DW = ",
        round(dw_co$statistic, 3), ", p-value = ", format.pval(dw_co$p.value, digits = 4),
        ifelse(dw_co$p.value < 0.05, " -> masih ada autokorelasi.", " -> **autokorelasi teratasi**."),
        "\n", sep = "")
    cat("- Model akhir: Y = ", round(co$b0, 3), " + (", round(co$b1, 3), ") x X\n\n", sep = "")
  }
  cat("\n")
}

summarize_result("Market Share vs Price", fit1, dw1,
                  if (exists("co1")) co1 else NULL,
                  if (exists("dw1_co")) dw1_co else NULL)
summarize_result("Sales vs Advertising", fit2, dw2,
                  if (exists("co2")) co2 else NULL,
                  if (exists("dw2_co")) dw2_co else NULL)
```

Pada kedua model regresi deret waktu, sisaan dari model OLS awal menunjukkan **autokorelasi positif yang signifikan** (dikonfirmasi baik dari plot sisaan yang berpola maupun uji Durbin-Watson dengan p-value < 0.05). Setelah dilakukan penanganan dengan **metode Cochrane-Orcutt**, autokorelasi pada sisaan berhasil diatasi (uji Durbin-Watson pada model transformasi menghasilkan p-value > 0.05), sehingga model hasil transformasi ini yang direkomendasikan untuk digunakan sebagai model akhir.
